---
title: "Hydromorphologie des têtes de bassins versants"
author: Julien Boëton, Pascal Irz, Alexandra Hubert & Mikaël Le Bihan, OFB - Direction
  Régionale Bretagne
date: "`r format(Sys.time(), 'Le %d/%m/%Y')`"
output:
  bookdown::html_document2:
    fig_caption: yes
    tab_caption: yes
    number_sections: yes
    global_numbering: yes
    toc: yes
    toc_float:
      toc_collapsed: yes
      toc_depth: 2
    code_folding: hide
    css: "style.css"
  word_document: default
  pdf_document: default
subtitle: Analyses préliminaires sur les stations de cours d'eau de référence hydromorphologique
  sur le massif armoricain
runtime: shiny
resource_files:
- www/favicon.ico
---

```{r setup, include = FALSE}
knitr::opts_chunk$set(echo = TRUE, warning = FALSE, message = FALSE)
```

```{r}
# chargement des packages
library(dplyr)
library(tidyr)
library(tibble)
library(magrittr)
library(ggplot2)
library(ggpubr)
library(plotly)
library(flextable)
library(shiny)
library(bookdown)
```

```{r, echo = FALSE}
htmltools::img(src = knitr::image_uri('logo_OFB.jpg'),
               alt = 'logo',
               style = 'position:absolute; top:0; right:0; padding:0px; width:100px;')

# use_favicon()
# golem::use_favicon("www/favicon.ico")
```

>Mots-clés : cours d’eau ; hydromorphologie ; lit mineur ; conditions naturelles ; restauration

# Introduction

Le présent document expose les analyses préliminaires réalisées dans le cadre d'un stage de première année à l'[ENGEES](https://engees.unistra.fr/) réalisé à la Direction Régionale Bretagne de l'Office Français de la Biodiversité. Il vise à Fournir des éléments de connaissance sur les caractéristiques hydromorphologiques des cours d’eau sur des stations proches des conditions naturelles (peu ou pas impactés) dans l’HydroEcoRégion (HER) « Massif Armoricain » de niveau 1. L'établissement de caractéristiques de référence est de nature à  améliorer l’efficacité des opérations de restauration écologique de cours d’eau à l’échelle de cette hydroécorégion.


Des données ont été collectées par plusieurs étudiants stagiaires entre 2013 et 2019 sur des Cours d’eau proches des conditions naturelles (pas ou très peu impactés). Le protocole de terrain mis en œuvre à l’échelle situationnelle visait à décrire les caractéristiques hydromorphologiques du lit mineur et de la ripisylve sur des tronçons de cours d'eau de rang de Strahler allant de 1 à 4, avec une majorité de cours d'eau de rang 1. Les caractéristiques principales des bassins versants en amont des tronçons ont été obtenues par géotraitement sous le logiciel QGis.

Afin de mettre en perspective les résultats obtenus Sur ce jeu de données de la Direction Bretagne de l’OFB, les mêmes analyses ont été menées sur les cours d'eau qualifiés "de référence" de [l'IED Carhyce](https://analytics.huma-num.fr/ied_carhyce/) en sélectionnant la même hydro-écorégion. Les protocoles de terrain ne sont pas identiques, cependant certains paramètres sont similaires et se recoupent.

```{r}
# chargement du tableau de données au format RData
load(file = "ref.RData")

# chargement des fonctions
source(file = "00_fonctions.R")
```

Le tableau assemblé comprend `r nrow(ref)` lignes correspondant à `r ref %>% filter(jeu_donnees != 'carhyce_ref_armo') %>% nrow()` cours d'eau étudiés par la DR Bretagne et `r ref %>% filter(jeu_donnees == 'carhyce_ref_armo') %>% nrow()` cours d'eau dont les données proviennent de [l'IED Carhyce](https://analytics.huma-num.fr/ied_carhyce/) (Table 1). Les sources de données issues de Galineau (2020) ont été distinguées des autres (Jan, 2013 ; Bossis, 2014 pour les rangs 1) car il s'agit de cours d'eau "intermédiaires" entre, d'une part, les rangs 1 (autres stages) et, d'autre part, des cours d'eau présentant une largeur à plein bord plus importante (issus de la base de données CARHYCE). Le tableau de données est téléchargeable.

```{r tab:table1}
ref %>%
  downloadthis::download_this(
    output_name = "hydromorpho_ref_armo",
    output_extension = ".xlsx",
    button_label = "Télécharger en Excel",
    button_type = "success",
    has_icon = TRUE,
    icon = "fa fa-save",
    csv2 = TRUE,
  )

ref %>% 
  select(-Code_tron,
         -dist_inter_rad,
         -Coef_sinuo) %>%
  mutate_at(vars(pente_eau_m_m, l_h),
            function(x) round(x, 5)) %>% 
  DT::datatable(caption = "Table 1 : assemblage des données de l'IED Carhyce et des mesures de terrain réalisées par la DR OFB Bretagne. La variable `etiquette` est obtenue par concaténation de la référence de la station et du nom du cours d'eau car aucune de ces variables n'est renseignée dans 100% des cas. Elle sert à identifier les points sur les graphiques interactifs.")
```

L'hypothèse sous-jacente aux analyses est que les variables de contrôle du bassin versant (exemple : superficie du bassin versant amont) contraignent les variables de réponse (ex : largeur à plein bord, hauteur à plein bord, etc) à l’échelle du cours d’eau (Malavoi & Bravard, 2010). Le phénomène est bien documenté sur les grands cours d'eau, mais les têtes de bassins ont été beaucoup moins étudiées. 

Les caractéristiques du bassin versant à l’amont de la station étudiée qui vont être utilisées dans cette analyse sont :

- La *superficie*, en km² (la superficie du bassin versant à l’amont de la station étudiée).
- La *pente.* Ici c'est la pente longitudinale de la ligne d'eau du cours d'eau au niveau de la station qui est prise comme *proxy* de la pente du bassin. Elle est exprimée en m/m.

Les variables de réponse sont *la largeur et la hauteur de plein bord* (moyennes sur l'ensemble des transects par station, exprimées en mètres) ainsi que le ratio entre la largeur à plein bord sur la hauteur à plein bord.

# Distribution des variables

Les distributions des variables sont données ci-dessous en comparant les jeux de données afin de bien indiquer les ordres de grandeur. Celles qui prennent des valeurs très dispersées sont représentées en échelle $log$ (base 10).

```{r}
# chargement du tableau de données au format RData
load(file = "graphiques.RData")
```

```{r, fig.height = 10, fig.width = 10, fig.cap = "Distribution des variables. Les lignes verticales indiquent la valeur moyenne pour chaque jeu de données."}
g_densite
```

Les largeurs à plein bord du jeu de données "têtes de bassins" sont toutes inférieures à 5 m, avec une moyenne de l'ordre d'un mètre. Les largeurs moyennes pour Galineau (2000) et Carhyce sont respectivement de 6 m et 9 m.

Les écarts sont moins nets sur les hauteurs à plein bord mais le même ordre est observé. Les hauteurs moyennes sont respectivement de 0.3 (TBV), 0.6 (Galineau) et 0.9 m (CARHYCE).

Les écarts sont considérables en termes de surface du bassin versant, ce qui conduit à représenter les distributions en échelle log. Les ordres de grandeur sont respectivement de 1, 10 et 100 km².

Les petits bassins sont marqués par des fortes pentes de la ligne d'eau.

Le rapport largeur sur hauteur est, en moyenne, inférieur dans le jeu de données "têtes de bassin" en comparaison des deux autres jeux de données.


# Analyse bivariée

Dans un premier temps, on observe les relations des variables deux à deux.

## Les variables explicatives (de contrôle)

Sur le graphique ci-dessous, une droite de régression a été calée pour chaque jeu de données. La courbe grise en pointillés indique une tendance non linéaire sur l'ensemble des données.


```{r, fig.cap="Relation entre la pente de la ligne d'eau et la surface du bassin versant, distinguant les trois jeux de données."}
g_pente_sbv
```

En échelle log-log, le lien entre les deux variables explicatives est fort. Il est possible que la relation soit plutôt curvi-linéaire que linéaire. La relation est décroissante, donc sans surprise la pente est d'autant plus faible que la station étudiée est en aval (bassin versant plus grand).

Dans ce premier graphique, une discontinuité de la pente en fonction de la surface du bassin-versant apparaît, certaines pentes de stations issues du jeu de données de référence sont assez faibles.

Quelques stations sont très éloignées du schéma général et méritent des vérifications (ex : Ref_0065, ou bien le Dolo dans Carhyce).

## Relation entre bassin et morphologie du lit

A commenter.

```{r, fig.cap="Relation entre la largeur plein bords et la pente de la ligne d'eau, distinguant les trois jeux de données."}
g_lpb_pente
```


```{r, fig.cap="Relation entre la largeur plein bords et la surface du bassin versant, distinguant les trois jeux de données."}
g_lpb_sbv
```

```{r, fig.cap="Relation entre la hauteur plein bords et la pente de la ligne d'eau, distinguant les trois jeux de données."}
g_hpb_pente
```


```{r, fig.cap="Relation entre la hauteur plein bords et la surface du bassin versant, distinguant les trois jeux de données."}
g_hpb_sbv
```


# Modélisation

## Modèles complets

Pour évaluer les effets combinés des deux variables de contrôle, sur la largeur et la hauteur plein bord, des régressions multiples ont été réalisées. D'après les graphiques, les relations *log-log* semblent linéaires. Cependant, quelques essais montrent que les modèles sont mieux ajustés en ne transformant que les variables explicatives :

$x \rightarrow \log_{10}(1+x)$

L'ajout de 1 dans l'équation permet de conserver des valeurs positives ou nulles.

Ainsi, les modèles sont de la forme suivante :

$hauteur\ plein\ bord = a\cdot log_{10}(1+surface\_bv) + b\cdot log_{10}(1+pente)+c$

```{r}
# chargement du tableau de données au format RData
load(file = "modeles.RData")

modeles %>% 
  rename(`Surface BV` = `log10(1 + Surface_BV_km2)`,
         `Pente` = `log10(1 + pente_eau_m_m)`,
          Constante = `(Intercept)`) %>% 
  mutate(r2 = round(r2, 2)) %>% 
  flextable() %>%
  set_table_properties(layout = "autofit", width = 1) %>% 
  align(j = c(1, 3:6), align = "center", part = "all") %>% 
  hline(i = 3)
```

La superficie du bassin versant, avec des coefficients toujours significatifs, est clairement la principale variable qui contribue à expliquer la largeur et la hauteur du lit. Ces coefficients sont positifs, indiquant un effet taille : plus un bassin versant est grand, plus le cours d'eau est large et profond (Malavoi & Bravard, 2010).

L'effet de la pente n'est significatif que sur un modèle, avec une `p-value` entre `0.05` et `0.01`, ce qui n'est pas très convaincant. Il s'agit vraisemblablement d'une mauvaise estimation de ce coefficient, ce qui arrive quand les variables explicatives sont corrélées entre elles.Cela vient peut etre aussi du fait que la pente des stations ne suit pas le modèle conceptuel de décroissance vers l’aval (exemple des têtes de bv à faible pente).

Les coefficients de détermination ajustés `r²` sont plus faibles pour les têtes de bassins versants que pour les deux autres jeux de données, malgré l'effet très significatif de la surface du bassin versant. Sur ces deux autres jeux de données, ils sont particulièrement élevés (`>0.90`) pour la largeur plein bord `Lpb`. Ils sont de l'ordre de `0.80` pour la hauteur plein bord `Hpb`.

## Modèles simplifiés

Dans un but de parcimonie, et pour s'affranchir des problèmes liés à la colinéarité entre variables explicatives, on peut essayer de simplifier les modèles en ne conservant que la surface du bassin versant comme variable explicative. On peut aussi essayer de combiner notre jeu de données avec les autres. Les résultats obtenus sont les suivants :

```{r}
modeles_simp %>% 
  rename(`Surface BV` = `log10(1 + Surface_BV_km2)`,
          Constante = `(Intercept)`) %>% 
  mutate(r2 = round(r2, 2)) %>% 
  flextable() %>%
  set_table_properties(layout = "autofit", width = 1) %>% 
  align(j = c(1, 3:5), align = "center", part = "all") %>% 
  hline(i = 5)
```

Ces modèles sont très cohérents. La perte sur le coefficient de détermination ajusté est négligeable en omettant la pente. Ces modèles semblent donc être les plus intéressants.

## modèles finaux

La seule variable explicative retenue est donc la surface du bassin versant. Les figures 4 et 6 suggèrent toutefois que la relation entre cette variable et les dimensions à plein bord du lit pourraient être curvilinéaires. Afin d'en tenir compte, on peut essayer d'ajouter au modèle un terme quadratique, c'est-à-dire de caler pour la hauteur plein bord :

$hauteur\ plein\ bord = a_1\cdot log_{10}(1+surface\_bv) + a_2\cdot (log_{10}(1+surface\_bv))^2+b$

Les résultats n'apportent aucune amélioration, donc le modèle final retenu est :

>$hauteur\ plein\ bord = a\cdot log_{10}(1+surface\_bv)+b$

Afin de le caler au mieux sur les têtes de bassins, on l'ajuste sur le jeu de données combiné restreint aux bassins inférieurs à 20km². Au-delà de cette valeur il est préférable de se reporter à Carhyce.

```{r}
mf_lpb <- lm_unitaire(
  data = ref %>% filter(Surface_BV_km2 < 20),
  var_dep = "Lpb",
  jeu_donnees_selectionne = c("tbv_ref", "galineau_2020", "carhyce_ref_armo"),
  pente_incluse = FALSE
)

mf_hpb <- lm_unitaire(
  data = ref %>% filter(Surface_BV_km2 < 20),
  var_dep = "Hpb",
  jeu_donnees_selectionne = c("tbv_ref", "galineau_2020", "carhyce_ref_armo"),
  pente_incluse = FALSE
)

rbind(mf_lpb[[2]], mf_hpb[[2]]) %>% 
    as.data.frame() %>%
  rownames_to_column() %>%
  separate(
    col = rowname,
    into = c("Variable dépendante", "jeu_donnees"),
    sep = " / "
  ) %>% 
  select(-jeu_donnees) %>% 
    rename(`a (Surface BV)` = `log10(1 + Surface_BV_km2)`,
          `b (Constante)` = `(Intercept)`) %>% 
  mutate(r2 = round(r2, 2)) %>% 
  flextable() %>%
  set_table_properties(layout = "autofit", width = 1) %>% 
  align(align = "center", part = "all")
```


# Préconisations de dimensionnement


```{r}
inputPanel(
  shiny::numericInput(
    "sbv",
    label = "Saisissez la surface de votre bassin versant, en km²",
    value = 1.5,
    step = 0.1
  )
)
```



```{r}
new_data <- reactive({
  data.frame(Surface_BV_km2 = input$sbv)
})
```


```{r}
output$pred_lpb <- renderText({ 
 raw_pred_lpb <-
    predict.lm(mf_lpb[[1]], newdata = new_data(), interval = "confidence")
  
 paste0("Largeur plein bord : ",
        round(raw_pred_lpb[1], 2),
        "m, IC = [",
        round(raw_pred_lpb[2], 2),
        "-",
        round(raw_pred_lpb[3], 2),
        "]")
})

output$pred_hpb <- renderText({ 
 raw_pred_hpb <-
    predict.lm(mf_hpb[[1]], newdata = new_data(), interval = "confidence")
  
 paste0("Hauteur plein bord : ",
        round(raw_pred_hpb[1], 2),
        "m, IC = [",
        round(raw_pred_hpb[2], 2),
        "-",
        round(raw_pred_hpb[3], 2),
        "]")
})
```

:::: {.colorbox data-latex=""}

Valeurs prédites par le modèle, avec entre crochets l'intervalle de confiance associé.

```{r}
verbatimTextOutput("pred_lpb")
verbatimTextOutput("pred_hpb")
```


::: {.center data-latex=""}
**ATTENTION**
:::
Ces valeurs ne doivent être utilisées qu’en l’absence de station de référence à l’amont immédiat du linéaire de cours d’eau étudié. De plus, les valeurs de géométrie du lit proposées par cet outil ne sont applicables que sur des bassins versants de moins de 20 km² et situés dans l'hydro-écorégion de niveau 1 "Massif Armoricain".

::::

# Conclusion

A rédiger.

# Reste à faire

## Pascal

- Améliorer présentation (onglets ?).
- Elaguer pour un propos plus concis
- Favicon 
- Carto interactive avec points gps
- Validation DR ? 

## MLB

- Prendre contact avec Gabriel (pour lien techniciens et publi scientifique)
- Parties à rédiger
- Besoin de faire des vérifications sur les paramètres et sur certains points suspects ?
- Valider le seuil à 20km²
- Ajouter biblio


