---
title: "Détermination du seuil de surface de BV"
date: "`r format(Sys.time(), 'Le %d/%m/%Y')`"
output: html_document
---

```{r setup, include=FALSE}
knitr::opts_chunk$set(echo = FALSE,
                      warning = FALSE,
                      message = FALSE)
```

## Objectif

Déterminer un seuil haut à la superficie du bassin versant des cours d'eau de rangs de Strahler 1 et 2.

## Chargement des packages et des données

```{r}
library(tidyverse)
library(sf)
library(mapview)
```

Les données ont été téléchargées depuis le portail GéoBretagne, donnée ["Têtes de bassin versant - Finistère - pré-localisation"](https://geobretagne.fr/geonetwork/srv/fre/catalog.search#/metadata/21f194f0-6abb-4fd9-8aca-119514f8140f).

```{r}
bv <- foreign::read.dbf(file = "../raw_data/tetes_bassin_versant_29.dbf") %>% 
  mutate(surf_km2 = Surf_ha / 100)

bv_quantiles <- quantile(bv$surf_km2, probs = c(0.01, 0.05, 0.25, 0.5, 0.75, 0.95, 0.99))
```

NB on ne calcule pas de moyenne car la distribution est trop asymétrique (cf. histogrammes).

## Stats descriptives

```{r}
bv_quantiles %>% 
  round(3)
```

Exemple d'interprétation : `r names(bv_quantiles)[6]` des bassins ont une superficie inférieure à `r round(bv_quantiles[6], 3)` km².


## Distribution de la surface des BV

On représente graphiquement les surfaces de BV (histogramme). Les lignes verticales sont les quantiles calculés précédemment.

```{r}
ggplot(data = bv,
       aes(x = surf_km2)) +
  geom_histogram() +
  geom_vline(xintercept = bv_quantiles, col = "red", linetype = "dotted")
```

Comme la courbe est écrasée vers la gauche, on peut log-transformer les valeurs de la surface du BV :

```{r}
ggplot(data = bv,
       aes(x = surf_km2)) +
  geom_histogram() +
  scale_x_log10() +
  geom_vline(xintercept = bv_quantiles, col = "red", linetype = "dotted")
```